【裁判字號】    97,婚,286
【裁判日期】    971211
【裁判案由】    離婚
【裁判全文】
臺灣臺南地方法院民事判決               97年度婚字第286號
原      告  乙○○
被      告  甲○○
上列當事人間請求離婚事件，經本院於民國97年11月27日言詞辯
論終結，判決如下：
    主      文
准原告與被告離婚。
訴訟費用新臺幣柒仟肆佰元由被告負擔。
    事實及理由
壹、程序方面：
一、按訴狀送達後，原告不得將原訴變更或追加他訴。但請求之
    基礎事實同一者，不在此限，民事訴訟法第255條第1項第2
    款定有明文。
二、經查，本件原告起訴時，其起訴書狀所主張之訴訟標的法律
    關係為民法第1052條第1項第5款「夫妻之一方以惡意遺棄他
    方在繼續狀態中」，有原告起訴書狀在卷可稽。嗣原告於民
    國97年11月27日言詞辯論期日當庭以言詞變更訴訟標的法律
    關係為民法第1052條第2項「有民法第1052條第1項以外之重
    大事由，難以維持婚姻者，夫妻一方得請求離婚。但其事由
    應由夫妻一方負責者，僅他方得請求離婚。」核原告所為訴
    之變更，其變更前後，請求之基礎事實均同一，參諸上開規
    定，原告所為訴之變更即為法之所許，合先敘明。
三、被告未於言詞辯論期日到場，核無民事訴訟法第386條所列
    各款情形，爰依原告之聲請，由其一造辯論而為判決。
貳、實體方面：
一、本件原告起訴主張：
  (一)原告乙○○（男，63年9月19日生，身分證統一編號：Ｚ0000
    00000號）與被告甲○○（女，西元1983年10月21日生，中
    國海南省人）於95年8月17日在中國海南省公證結婚，96 年
    2月9日在我國辦理結婚登記，婚後未生育子女，目前兩造婚
    姻關係存續中。
  (二)兩造結婚後，被告在96年1月8日來臺灣與原告團聚，共同生
    活，至96年10月13日被告以想家為由返回中國大陸海南省娘
    家，原約定一個月後返回臺灣，詎被告再竟拒絕再返回臺灣
    與原告共同生活，經原告以電話與被告連絡，被告稱與原告
    經媒人介紹認識，未有深入交往即結婚，婚後雙方個性、觀
    念、生活習慣不同，無法相處，被告不適應臺灣生活，希望
    與原告離婚，原告亦認為兩造個性、觀念、生活習慣各異，
    無法繼續婚姻生活，亦同意與被告離婚。惟因被告返回中國
    大陸，兩造無法協議離婚，原告即於97年4月15日提起本件
    離婚訴訟，嗣訴訟進行中，被告亦於97年7月5日向中國海南
    省文昌市人民法院提起離婚訴訟，以兩造感情已破裂為由，
    請求判決離婚，被告亦以電話要求原告配合簽收中國海南省
    文昌市人民法院所寄來之訴訟文件，並經中國海南省文昌市
    人民法院於97年10月16日以（2008）文民初字第475號民事
    判決兩造離婚在案，惟原告並未收到判決生效證書。可證兩
    造均無維持婚姻之意願，又自被告96年10月13日返回中國大
    陸後迄今為止，兩造已分居一年，除商討離婚訴訟外，彼此
    均無何互動往來，兩造婚姻實已破裂，已無感情，亦不願再
    共同生活，按有民法第1052條第1項所列10款以外之重大事
    由難以維持婚姻者，夫妻之一方得請求離婚，民法第1052條
    第2項定有明文。爰依該項規定，請求判決原告與被告離婚
    等情。並聲明：准原告與被告離婚。
二、被告未於言詞辯論期日到場，亦未提出書狀作任何聲明或陳
    述。
三、得心證之理由：
  (一)按結婚或兩願離婚之方式及其他要件，依行為地之規定。判
    決離婚之事由，依臺灣地區之法律。夫妻之一方為臺灣地區
    人民，一方為大陸地區人民者，其結婚或離婚之效力，依臺
    灣地區之法律。臺灣地區與大陸地區人民關係條例第52條第
    1 項、第2項及第53條定有明文。
  (二)原告主張原告乙○○（男，63年9月19日生，身分證統一編
    號：Ｚ0000 00000號）與被告刑利娜（女，西元1983年10 月
    21日生，中國海南省人）於95年8月17日在中國海南省公證
    結婚，96年2月9日在我國辦理結婚登記，婚後未生育子女，
    目前兩造婚姻關係存續中之事實，業據原告提出戶籍謄本、
    結婚公證書為證，並經本院向臺南縣關廟鄉戶政事務所調閱
    兩造結婚登記相關資料，有臺南縣關廟鄉戶政事務所97年5
    月9日南縣關戶字第0970000743號函及所附結婚登記申請書
    、入出境許可證、公證書、結婚公證書、財團法人海峽交流
    基金會證明書在卷足稽，核屬相符，堪信為真正。因之，依
    上開規定關於兩造判決離婚之事由，應依臺灣地區之法律。
  (三)次按夫妻之一方，有民法第1052 條第1項10款以外之重大事
    由，難以維持婚姻者，夫妻一方得請求離婚。但其事由應由
    夫妻一方負責者，僅他方得請求離婚，民法第1052條第2項
    定有明文。次按民法第1052條第2項規定，有同條第一項以
    外之重大事由，難以維持婚姻者，夫妻之一方得請求離婚。
    是否有難以維持婚姻之重大事由，判斷標準為婚姻是否已生
    破綻而無回復之希望，此不可由原告已喪失維持婚姻意欲之
    主觀面加以認定，而應依客觀的標準，即難以維持婚姻之事
    實，是否已達於倘處於同一境況，任何人均將喪失維持婚姻
    希望之程度以決之（參照最高法院87年度臺上字第1304號判
    決）。又民法第1052條第2項所稱「有前項以外之重大事由
    ，難以維持婚姻者」，係抽象的、概括的離婚事由，此乃緣
    於民國74年修正民法親屬編時，為因應實際需要，參酌各國
    立法例，導入破綻主義思想所增設。但其事由應由夫妻一方
    負責者，僅他方得請求離婚，是其所採者為消極破綻主義精
    神，而非積極破綻主義。關於「難以維持婚姻之重大事由」
    ，其判斷之標準為婚姻是否已生破綻而無回復之希望。而婚
    姻是否已生破綻無回復之希望，則應依客觀之標準，即難以
    維持婚姻之事實，是否已達於倘處於同一境況，任何人均將
    喪失維持婚姻意欲之程度而定。至於同條項但書所規定「難
    以維持婚姻之重大事由應由夫妻之一方負責者，僅他方得請
    求離婚」，乃因如肯定有責配偶之離婚請求，無異承認恣意
    離婚，破壞婚姻秩序，且有背於道義，尤其違反自己清白（
    cl ean hands)  之法理，有欠公允，同時亦與國民之法感
    情及倫理觀念不合，因而採消極破綻主義。倘該重大事由，
    夫妻雙方均須負責時，應比較衡量雙方之有責程度，僅責任
    較輕之一方得向責任較重之他方請求離婚，如有責程度相同
    時，雙方均得請求離婚，始屬公允，是責任較重之一方應不
    得向責任較輕之之他方請求離婚（參照最高法院94年度臺上
    字第115號判決）。
  (四)次查，原告主張兩造結婚後，被告在96年1月8日來臺灣與原
    告團聚，共同生活，至96年10月13日被告以想家為由返回中
    國大陸海南省娘家，原約定一個月後返回臺灣，詎被告再竟
    拒絕再返回臺灣與原告共同生活，經原告以電話與被告連絡
    ，被告稱與原告經媒人介紹認識，未有深入交往即結婚，婚
    後雙方個性、觀念、生活習慣不同，無法相處，被告不適應
    臺灣生活，希望與原告離婚，原告亦認為兩造個性、觀念、
    生活習慣各異，無法繼續婚姻生活，亦同意與被告離婚。惟
    因被告返回中國大陸，兩造無法協議離婚，原告即於97年4
    月15日提起本件離婚訴訟，嗣訴訟進行中，被告亦於97年7
    月5日向中國海南省文昌市人民法院提起離婚訴訟，以兩造
    感情已破裂為由，請求判決離婚，被告亦以電話要求原告配
    合簽收中國海南省文昌市人民法院所寄來之訴訟文件，並經
    中國海南省文昌市人民法院97年10月16日以（2008）文民初
    字第475號民事判決兩造離婚在案，惟原告並未收到判決生
    效證書之事實，業據原告提出中國海南省文昌市人民法院送
    達回證、宣判筆錄、傳票、告知審判庭組成人員通知書、應
    訴通知書、訴訟權利義務須知、訴訟調解建議書、舉證通知
    書、民事訴狀、民事判決書為憑，並舉證人即原告鄰居林吳
    茶及原告母親丙○○○為證。查證人林吳茶證稱：「（問：
    是否知道被告在96年10月13日回去大陸之原因？）我知道，
    我是聽原告說被告說要回去大陸玩。」「我不知道被告為何
    回去大陸後不回來臺灣，我有問原告，原告說被告要回去一
    個月，之後沒有再來臺灣，我有再問原告，原告就說被告就
    沒有再來臺灣了，我是聽原告說的。」等語（見本院97年7
    月7日言詞辯論筆錄）；原告母親丙○○○到庭證稱：「（
    問：是否與兩造同住？）是。」「（問：被告在96年10月13
    日回大陸的原因為何？）被告說要回去大陸的娘家玩，要回
    去的時候說要回去一個月就要再回來臺灣。」「（問：被告
    為何沒有再回來臺灣？）被告說有打電話給我說他不要再過
    來臺灣了，他說他住在臺灣的生活不習慣，與原告是因為仲
    介介紹認識的，沒有感情基礎，兩造的觀念、生活習慣無法
    適應、配合，所以沒有辦法維持婚姻。」「（問：被告提起
    離婚訴訟後，有無與你電話聯絡？）被告提起離婚之訴後有
    打電話給我說他不要再過來臺灣了，他有在大陸的法院告離
    婚，判決書也有寄過來臺灣，被告要我們配合簽大陸那邊寄
    過來的公文，被告是說不適應這邊的生活習慣，與原告沒有
    感情基礎。」等語（見本院97年11月27日言詞辯論筆錄），
    核與原告主張之事實相符。再經本院依職權向內政部入出國
    及移民署調閱被告出入境資料，內政部入出國及移民署函覆
    稱：「經查邢女士於96年1月8日入境，同年10月13日出境；
    邢女士未經強制出境或限制入境。」有內政部入出國及移民
    署97年5月21日移署出停泰字第0971027 2520號函在卷足稽
    ，自堪信原告主張之事實為真正。
  (五)查被告於96年10月13日返回中國大陸海南省娘家，迄今均未
    再返回臺灣與原告共同生活，兩造分居已一年，又分居期間
    經兩造以電話連絡，被告希望與原告離婚，原告亦同意與被
    告離婚，原告即於97年4月15日提起本件離婚訴訟，嗣訴訟
    進行中，被告亦於97年7月5日向中國海南省文昌市人民法院
    提起離婚訴訟，並經中國海南省文昌市人民法院97年10月16
    日以（2008）文民初字第475號民事判決兩造離婚在案，參
    酌被告於其起訴書狀記載「．．．在臺灣生活期間，由於婚
    前雙方缺少了解，沒有共同語言，且雙方性格不合，生活方
    式、習慣等不同，使雙方難於溝通，生活無法適應．．．本
    人自返回娘家後，雙方不再往來，偶有通過二次電話，在通
    電話時，本人向被告（即原告乙○○）提出離婚，被告也認
    為雙方無法相處，表示同意離婚。本人認為本人與被告婚前
    相處時間短，互不了解，婚姻基礎差，婚後性格不合，無法
    相處，現雙方互不往來，感情已徹底破裂．．．」等語，有
    被告起訴書狀附卷足參，堪認兩造婚後因雙方個性、觀念互
    異、生活習慣不同，無法共同生活相處，被告亦不適應臺灣
    生活，兩造均無意願再維持婚姻關係，並各自向其本國之法
    院提起離婚訴訟，分居已逾一年，分居期間各自獨立生活，
    客觀上兩造共同生活所需誠擎的互敬互愛之基礎實已不復存
    在，應認為兩造婚姻已生破綻，應構成民法第1052條第2項
    難以維持婚姻之重大事由，且該事由係因兩造個性、觀念互
    異、生活習慣不同，無法相處，雙方均無意願維持婚姻生活
    所致，應認為可歸責於兩造，且兩造之有責程度相同，揆諸
    前開說明，兩造均得請求判決離婚，從而，原告依民法第10
    52條第2項規定，請求判決離婚，依法並無不合，應予准許
    。
四、本件訴訟費用應由敗訴之被告負擔。經查，原告支出第一審
    訴訟費用（裁判費）新臺幣（下同）3,000元、登報費用4,4
    00元，合計7,400元，應由被告負擔，爰確定如主文第二項
    所示。
五、據上論結，本件原告之訴為有理由，依民事訴訟法第385條
    第1項前段、第78條、第87條第1項，判決如主文。
中    華    民    國    97    年    12    月    11    日
                  家事法庭    法  官  鄭  彩  鳳
上正本係照原本作成。
如對本判決上訴，須於收受判決正本送達後20日內向本院提出上
訴狀，並繳納上訴費及附具繕本。
中    華    民    國    97    年    12    月    11    日
                              書記官  黃  心  怡


司法院資訊處製作；財團法人民間司法改革基金會備份。
